【裁判字號】    97,交聲,2614
【裁判日期】    971001
【裁判案由】    交管條例聲異
【裁判全文】
臺灣板橋地方法院交通事件裁定        97年度交聲字第2614號
原處分機關  交通部公路總局臺北區監理所蘆洲監理站
異  議  人  甲○○
即受處分人
上列受處分人因違反道路交通管理處罰條例案件，對於交通部公
路總局臺北區監理所蘆洲監理站民國97年9 月15日所為之北監蘆
字第裁46－C00000000 號處分（原舉發通知單：北縣警交字第C0
0000000 號），聲明異議，本院裁定如下：
    主  文
原處分撤銷。
    理  由
一、原處分意旨以：異議人即受處分人甲○○於民國（下同）97
    年8 月28日21時11分許，騎乘車號：FD9－675號普通重型機
    車，在臺北縣蘆洲市○○○路上，因駕車蛇行且車身搖擺不
    定，為臺北縣政府警察局保安警察大隊執勤警員發覺有異，
    遂將之攔檢，經警施以呼氣酒精濃度測試結果，測定值為0.
    74MG/L，遂依道路交通管理處罰條例第35條第1 項第1 款，
    填單舉發受處分人有「酒後駕車」之違規，嗣為原處分機關
    即交通部公路總局臺北區監理所蘆洲監理站認異議人確有「
    汽車駕駛人酒精濃度超過規定標準（0.55以上）」此一違規
    事實，依前揭規定裁處受處分人罰鍰新臺幣（下同）45,000
    元，並吊扣駕駛執照12個月，施以道安講習之處分。
二、聲明異議意旨則謂：異議人係初犯，伊因工於8 月28日老闆
    叫去蘆洲中正路載加工物品，遇朋友而於工廠多喝幾杯啤酒
    ，嗣返回途中，在蘆洲市○○○路為保安警察盤檢酒測值（
    21時11分）為0.74毫克，後帶去警局作筆錄，第二次酒測為
    0.21毫克，伊深覺悔悟；伊從未喝酒騎車或開車，有鑑於法
    、理、情及保障善良百姓，望能明察開恩云云。
三、按汽車駕駛人飲用酒類後其吐氣所含酒精濃度超過每公升0.
    25毫克以上者，不得駕車，道路交通安全規則第114 條第2
    款定有明文。又按汽車駕駛人，駕駛汽車經測試檢定酒精濃
    度超過規定標準者，處新臺幣15,000元以上60,000元以下罰
    鍰，並當場移置保管該汽車及吊扣其駕駛執照1 年；因而肇
    事致人受傷者，並吊扣其駕駛執照2 年；致人重傷或死亡者
    ，吊銷其駕駛執照，並不得再考領，道路交通管理處罰條例
    第35條第1 項第1 款亦有明定；再汽車駕駛人，有同法第35
    條第1 項規定之情形者，應接受道路交通安全講習，道路交
    通管理處罰條例第24條第1 項第2 款規定甚明。
四、經查：
(一)、本件異議人甲○○於97年8 月28日21時11分許，騎乘車號：
    FD9－675號普通重機車，在臺北縣蘆洲市○○○路上，因駕
    車蛇行且車身搖擺不定，為臺北縣政府警察局保安警察大隊
    執勤警員發覺有異，遂將之攔檢，經警施以呼氣酒精濃度測
    試結果，其測定值為0.74MG/L，而當場發現異議人有「酒後
    駕車」之違規，乃將其帶返回所製作筆錄，並制單舉發異議
    人如上「酒後駕車」違規事實，復對異議人「酒後駕車」之
    同一行為，以刑事案件移送臺灣板橋地方法院檢察署檢察官
    以97年度速偵字第3623號偵查後，因認異議人涉犯刑法第18
    5 條之3 之罪嫌，向本院聲請簡易判決處刑，97年9 月18日
    繫屬於本院以97年度交簡字第4789號案件審理中。又，異議
    人因同一行為經警填單舉發之交通違規，則移由原處分機關
    即交通部公路總局臺北區監理所蘆洲監理站辦理，原處分機
    關依據舉發機關提出之臺北縣政府警察局97年8 月28日北縣
    警交字第C00000000 號舉發違反道路交通管理事件通知單（
    下稱舉發通知單）、酒精測定紀錄表1 紙等事證，認定異議
    人確有「汽車駕駛人酒精濃度超過規定標準（0.55以上）」
    之違規，於97年9 月15日作成北監蘆字第裁46－C00000000
    號裁決書（即本件原處分）等情節，有原處分機關提出該舉
    發通知單、酒精測定紀錄表、裁決書等附卷足憑，以及本院
    97年9 月30日查得之異議人前案紀錄表、臺灣板橋地方法院
    檢察署97年度速偵字第3623號聲請簡易判決處刑書暨職權向
    舉發機關調取之臺北縣政府警察局97年8 月29日北縣警刑大
    字第0970115195號刑事案件報告書各1 件均在卷可稽。又異
    議人於具狀向本院聲明異議時，亦不否認有前揭酒後駕車之
    行為，是異議人確有飲用酒類後呼氣酒精濃度達0.74MG/L，
    仍駕駛動力交通工具在道路上行駛，而為警攔檢查獲之事實
    ，至堪認定。
(二)、細究異議人如上交通違規行為，核係同時觸犯刑事法律（刑
    法第185 條之3 之服用酒類不能安全駕駛動力交通工具而駕
    駛罪）及違反行政法上義務之規定（道路交通管理處罰條例
    第35條第1 項第1 款），故本案應予說明之法律見解，在於
    行為人因一行為同時觸犯刑事法律及違反道路交通管理處罰
    條例此一行政法上義務之規定時，有關刑事法律處罰與行政
    罰之競合關係？又，交通監理主管機關對此類交通違規事件
    ，應如何處理？茲將本裁定立論分述如下：
    １、按道路交通管理處罰條例所規定罰鍰、吊扣（銷）駕駛
        執照或汽（機）車牌照等處罰，係交通監理主管機關基
        於行政機關地位，對行為人違反秩序行為之裁罰性行政
        處分（司法院大法官釋字第418 號解釋理由書參照），
        質言之，此係行政機關（交通監理主管機關）就行為人
        違反該條例規定行政法上義務之特定具體事件（交通違
        規）所為之行政行為，且對外直接發生公法上之法律效
        果。故交通違規裁罰處分，既為行政罰之一種，且具有
        行政處分性質，是以，監理機關對行為人之交通違規予
        以裁罰，除依行政罰法第1 條前段規定適用行政罰法外
        ，該裁罰處分之作成，並應符合行政程序法第92條所定
        行政處分之要件，並應遵循行政法上之一般法律原理原
        則，始得謂為一合法有效之行政裁罰處分。
    ２、又按行政罰法第26條第1 項規定：「一行為同時觸犯刑
        事法律及違反行政法上義務規定者，依刑事法律處罰之
        。但其行為應處以其他種類行政罰或得沒入之物而未經
        法院宣告沒收者，亦得裁處之。」，此規定乃揭櫫「一
        行為不二罰」原則，其立法理由之說明在於，行為人因
        一行為同時觸犯刑事法律及違反行政法上義務規定，由
        於刑罰與行政罰同屬對不法行為之制裁，而刑罰之懲罰
        作用較強，故依刑事法律處罰，即足資警惕者，實無一
        事二罰再處行政罰之罰鍰處分必要；次者，刑事法律處
        罰，由法院依法定程序為之，與行政罰由行政機關以行
        政程序進行，較符合正當法律程序，故僅處以刑罰（此
        參閱洪家殷著，行政罰法論增訂二版，五南圖書出版股
        份有限公司，2006年11月二版一刷，第136 頁）。然而
        ，罰鍰以外之沒入或其他種類行政罰，因兼具維護公共
        秩序之作用，為達行政目的，行政機關仍得併予裁處。
        易言之，關於行政罰與刑罰之區別，重點在於二者皆係
        對於違反行政法上義務之行為予以處罰，其處罰之目的
        與本質並無不同，僅為處罰程度之輕重有別。是以，對
        行為人之同一行為，因同時違反刑事法律及行政法上義
        務，而應受刑罰制裁暨行政罰時，由於單一制裁即可達
        成處罰目的，若併科以刑罰及行政罰，勢將逾越行為人
        就該行為所應受處罰之必要程度，不僅有違反行政法上
        「比例原則」虞慮，且國家之制裁權於第一次已行使後
        ，若允其再次行使，亦將破壞法律秩序之安定，違背人
        民之信賴（參閱同上書目，第139 頁）。再者，基於刑
        罰程序較為審慎，及對司法機關之判斷尊重等因素，依
        刑事處罰應已足達到制裁目的，自不得再處以行政罰中
        同具制裁目的之罰鍰。至於其他種類之行政罰或得沒入
        之物未經法院宣告沒收者，係因具有其他行政目的存在
        ，基於比例原則考量，則仍得由行政機關併予裁罰（參
        閱同上書目，頁次）。
    ３、其次，行政罰法第26條第1 項明定對於一行為同時觸犯
        刑事法律及違反行政法上義務規定者，依刑事法律處罰
        之，準此，行政機關對於因同一行為而觸犯刑事法律及
        違反行政法上義務之行為人，應依行政罰法第32條第1
        項規定，將行為人涉及刑事法律部分移送該管司法機關
        處理。至案件經移送該管司法機關後，其處理情形有二
        ：一為該管檢察官偵查後認其犯罪嫌疑重大，向該管法
        院提起公訴，或依與起訴具同一效力之聲請簡易處刑程
        序，向法院聲請簡易判決處刑，經法院依刑事法律判處
        其罪刑施以處罰，此時，受刑事處罰之行為人應適用行
        政罰法第26條第1 項規定，除該行為應處以其他種類行
        政罰或得沒入之物而未經法院宣告沒收，行政機關得併
        予裁罰外，不得對行為人之同一行為，再為行政罰上之
        罰鍰處分；另一則係該行為經移送司法機關後，由檢察
        官為不起訴處分或法院為無罪、免訴、不受理、不付審
        理（少年事件）之裁判確定，於此種情形，行政機關對
        該行為再予裁處，尚無一事二罰疑慮，自得依違反行政
        法上義務之規定裁處（併參行政罰法第26條第2 項暨其
        立法理由說明），亦即行政機關對於曾經移送之該案件
        ，倘符合行政罰之要件時，其自檢察官為不起訴處分或
        法院為無罪、免訴、不受理、不付審理之裁判確定日起
        ，仍具有該案件之行政罰裁處權，得依違反行政法上義
        務規定進行裁處（行政罰法第27條第3 項參照）。
    ４、再按，行政程序法第92條所定行政處分之要件，係指「
        行政機關就公法上具體事件所為之決定或其他公權力措
        施而對外直接發生法律效果之單方行政行為。」，故關
        於行政處分之構成要素，須符合下列特徵：(1)、行政處
        分之「行為」，乃行政機關在公法上之意思表示（參閱
        吳庚著，行政法之理論與實用，三民書局，民國88年6
        月增訂五版，第282 頁），其表現方式係『決定』或『
        其他公權力措施』；(2)、須由行政機關為之；(3)、係行
        政機關基於公權力之職權行使，即行政機關所為之決定
        或其他公權力措施，外觀上具有代表國家處理其依職權
        管轄事務之形式；(4)、行政處分基於公權力而產生片面
        之權威性的羈束力，相對人應受行政機關此一片面行為
        之拘束，必要時，行政機關尚得以強制手段實現行政處
        分所欲達成之目的（參閱同上書目，第294 頁）；(5)、
        處分對象為特定人或可得特定之多數人，且其處分內容
        必須合法、確定及可能，亦即作成行政處分內容之事實
        關係必須具體且明確，（參閱同上書目，第295 頁、第
        357 頁至第358 頁）；(6)、行政處分係直接對外發生公
        法上之法律效果。承上說明，交通監理主管機關對行為
        人之交通違規事件予以裁罰處分時，倘有欠缺前揭行政
        處分要件之一者，自屬有瑕疵之行政裁罰處分，則依其
        所具瑕疵程度與態樣，以認定此係無效或得撤銷之行政
        處分。從而，若交通監理機關作成之行政處分欠缺效果
        要件，則此一處分內容不確定，為瑕疵處分，是以，交
        通監理機關作成之裁罰不具備處分內容確定性要件者，
        自足構成撤銷原因。
    ５、承上所述，本件異議人雖有於首開時、地酒後駕車而違
        反道路交通管理處罰條例第35條第1 項第1 款規定之違
        規行為，惟其前述酒後駕車之事實，係屬同時觸犯刑事
        法律及違反行政法上義務規定，揆諸前揭規定與說明，
        罰鍰部分，自應依刑事法律處罰之；且刑事法律處罰，
        由法院依法定程序為之，較符合法律正當程序，應予優
        先適用。至罰鍰以外之沒入或其他種類行政罰，因兼具
        維護公共秩序之作用，為達行政目的，行政機關仍得併
        予裁處。故在處罰目的相同且處罰方式同一時，若依刑
        事法律處罰，即足資警惕時，實無一行為二罰而再處行
        政罰之必要。
(三)、本件異議人有飲酒後超過規定標準駕駛動力交通工具之行為
    ，因同時觸犯刑事法律及違反行政法上義務之規定，經警移
    送該管檢察官以97年度速偵字第3623號案件偵查後，認定異
    議人涉犯刑法第185 條之3 之罪嫌，向本院聲請簡易判決處
    刑，97年9 月18日繫屬於本院以97年度交簡字第4789號一案
    審理中，已詳如前述；而本件原處分裁決日期為97年9 月15
    日，顯然係在異議人因同一行為經檢察官向本院聲請簡易判
    決處刑，尚未由本院依刑事法律予以處罰之前，則異議人之
    同一行為，其刑事法律責任並未最終確定，原處分機關即逕
    自依法裁處具有相同處罰目的之罰鍰，實有令異議人因如上
    酒後駕車之同一行為，併受有刑事處罰及行政裁罰之危險，
    是原處分機關所為本案交通事件裁決，已有一事二罰虞慮，
    顯然悖違行政罰法第26條之立法意旨，自難認為允當。
(四)、復以，異議人旨開「酒後駕車」之事實，既係一行為同時觸
    犯刑事法律及違反行政法上義務規定，在尚未經本院依刑事
    法律處罰且終局確定前，此一違規，對交通監理主管機關而
    言，仍屬於尚未具體、明確之事實關係，簡言之，交通監理
    主管機關對異議人旨述同一行為之行政裁罰權，必須俟該案
    件經本院審理，而異議人之刑事責任已有最終確定結果後，
    始得行使之。故本件原處分機關就異議人甲○○有於首開時
    、地酒後駕車之行為，在尚未由本院依刑事法律處罰並最終
    確定前，即逕自裁決罰鍰新臺幣45,000元，並吊扣駕駛執照
    12個月，施以道安講習之處分，核係具有「作成裁罰處分內
    容之事實關係尚未具體明確」此一瑕疵，又此瑕疵係屬重大
    且明顯，依前揭說明，足以構成應予撤銷之原因。
(五)、綜上所論，本件原處分既具有前述「違反行政罰法第26條規
    定意旨」與「作成裁罰處分內容之事實關係尚未具體明確」
    等重大明顯之疵議，即應由本院依法予以撤銷。至於原處分
    機關得否依違反行政法上義務規定，就其他種類之行政罰或
    得沒入之物未經法院宣告沒收者，併予裁處之，應俟受處分
    人之刑事法律責任有最終確定結果後，另依法為妥適處理，
    併此指明。
五、至異議人提出如上聲明情詞，並不否認其有本件飲酒後呼氣
    酒精濃度超過規定標準0.55MG/L而酒後駕車之違規事實，僅
    陳請能明察開恩等云云，經核雖無理由，然而，本院審認原
    處分既具有前揭重大且明顯之瑕疵，應依法予以撤銷，此均
    為本院作出如上翔實敘明，則異議人所為陳述，對於本裁定
    不生影響，自毋庸予以審論，附此敘明。
據上論斷，應依道路交通案件處理辦法第20條，裁定如主文。
中    華    民    國    97    年    10    月    1     日
                        交通法庭法  官  黎錦福
上列正本證明與原本無異。
如不服本裁定，應於裁定送達後5 日內敘明抗告理由，向本院提
出抗告狀。
                                書記官  蔡麗春
中    華    民    國    97    年    10    月    1     日


司法院資訊處製作；財團法人民間司法改革基金會備份。
